臺灣臺南地方法院民事判決　　　　　　 100年度訴字第1177號
原　　　告　台新資產管理股份有限公司
法定代理人　吳統雄
訴訟代理人　何岳儒律師
　　　　　　胡祐彬
被　　　告　陳正雄
　　　　　　陳黃阿銀
上列當事人間請求塗銷所有權移轉登記事件，經本院於民國100
年11月1日言詞辯論終結，判決如下：
    主      文
確認被告陳正雄、陳黃阿銀間就坐落臺南市○○區○○段九七三
地號土地（所有權應有部份六分之一）於民國九十五年一月二十
六日所成立之買賣契約關係不存在。
被告陳黃阿銀應將上開不動產，於民國九十五年三月十三日以買
賣為原因所為之所有權移轉登記予以塗銷，回復為被告陳正雄所
有。
訴訟費用由被告負擔。
    事實及理由
壹、程序方面：被告陳正雄、陳黃阿銀經合法通知，均未於言詞
    辯論期日到場，核無民事訴訟法第386條所列各款情形，爰
    依原告之聲請，由其一造辯論而為判決。
貳、實體方面：
一、原告起訴主張：
  (一)本件原債權人台新國際商業銀行股份有限公司（下稱台新銀
    行）業已於民國95年6月30日就本案之本金、利息、違約金
    、墊付費用等債權、擔保物權及其他一切從屬權利一併讓與
    原告台新資產管理股份有限公司，並依金融機構合併法第15
    條第1項第1款及第18條第3項之規定，於96年9月15日公告在
    太平洋日報第17版，是本案之債權業已合法移轉，故原告已
    合法繼受台新銀行對被告陳正雄之債權，並對被告陳正雄自
    公告之日起立即發生效力。
  (二)先位聲明部份：
    1.被告陳正雄於91年7月25日向訴外人即原債權人台新銀行
      申請卡號0000000000000000之現金卡使用，詎其自94年12
      月29日起即繳款逾期，迄今尚有新臺幣（下同）1,031,80
      8元（內含本金484,199元、利息547,609元）未按期給付
      ，目前已逾期達2079天。台新銀行於95年6月30日將其對
      被告陳正雄之債權讓與原告。又被告陳正雄自94年12月29
      日起即開始繳款逾期，而其就坐落臺南市○○區○○段
      973地號土地（所有權應有部份：6分之1）所有權移轉登
      記時間點為95年3月13日，且受轉讓人陳黃阿銀為其母親
      ，故被告陳正雄顯有脫產之嫌疑，被告間有為避免被告陳
      正雄因債務問題，導致上開不動產遭各債權銀行強制執行
      ，竟於95年3月13日將該系爭不動產完成移轉登記，足證
      被告間移轉不動產之行為，乃係通謀虛偽意思表示，其目
      的在逃避債權人之追償，且該系爭不動產之移轉時間又在
      被告陳正雄債務發生逾期之後，故被告間以買賣行為之名
      行脫產之實至為明顯，依民法第87條第1項之規定，其法
      律行為應屬無效，依民法第113條之規定，無效法律行為
      之當事人，於行為當時知其無效，或可得而知者，應負回
      復原狀或損害賠償之責任。又按債務人怠於行使權利時，
      債權人因保全債權，得以自己名義，行使其權利，民法第
      242條定有明文。故被告間之買賣關係及所有權移轉行為
      若為通謀虛偽意思，依民法第113條之規定應回復原狀，
      故本件系爭不動產所有權仍屬被告陳正雄所有，原告主張
      依民法第242條代位被告陳正雄之所有權權利，請求依民
      法第113條之規定回復登記於被告陳正雄名下所有。
    2.蓋債務人所有之財產除對於特定債權人設有擔保物權外，
      應為一切債務之總擔保，倘債務人財務已不足清償一切債
      務時，而逕將財產惡意脫產他人，且非用以清償具有優先
      受償權之債務，對於普通債權人甚不公平，即難謂無詐害
      行為（最高法院78年台上字第1583號判決意旨參照），今
      被告陳正雄將其所有之系爭不動產以買賣之名義移轉登記
      為其母親即被告陳黃阿銀所有，顯為有害及債權之行為。
    3.按當事人主張有利於己之事實者，就其事實有舉證之責任
      。但法律別有規定，或依其情形顯失公平者，不在此限，
      民訴法第277條定有明文；又確認法律關係不存在之訴，
      如原告僅否認被告於訴訟前所主張法律關係成立原因之事
      實，以求法律關係不成立之確認，應由被告就法律關係存
      在或法律關係成立原因之事實，負舉證之責（最高法院42
      年度台上字第170號、20年上字第709號判例意旨參照）。
      故原告否認系爭買賣行為事實存在，自應由被告2人就其
      主張之買賣關係存在之積極事實（如合理對價關係、資金
      來源及來往記錄等，是否符合買賣之要件），負舉證責任
      。此乃就接近證據之難易言，雙方當事人對於買賣是否虛
      偽之事實，應由何方為舉證較易之情形，其舉證責任分配
      由較易舉證之當事人負擔，自較符合正義公平之原則，而
      被告2人間之買賣原因事實、資金來源及流向均由被告2人
      所掌握，因此被告2人自始即接近及持有該財務資料，自
      應由被告2人舉證較諸原告為合理且簡單。再者，私人者
      之買賣或借貸，未如金融機構，幾無審核、徵信、估價及
      監督機制，故利用以債作價而逃避債權人藉由強制執行滿
      足債權者，時有所聞，被告陳黃阿銀係被告陳正雄之母親
      ，被告陳正雄對原告負有借款債務，於可能將受強制執行
      之敏感時間，將系爭不動產以買賣為原因而移轉所有權登
      記予被告陳黃阿銀，就此買賣關係是否屬真實，相較於一
      般第三人買賣，自應受較嚴格之檢驗。
    4.並聲明：(1)確認被告間就坐落臺南市○○區○○段973地
      號土地土地（所有權應有部份：6分之1）於95年1月26日
      所訂立之買賣契約關係不存在。(2)被告陳黃阿銀應就上開
      不動產於95年3月13日以買賣為原因所為之所有權移轉登
      記予以塗銷，回復為被告陳正雄名下所有。
  (三)備位聲明部份：縱先位聲明不成立，請依原告備位聲明審酌
    如后：
    1.按民法第244條第2項之規定，債權人得聲請法院撤銷之。
      被告陳正雄於負債期間曾求助於其家人，故被告陳黃阿銀
      對被告陳正雄之財務狀況應無不知情之道理，而系爭不動
      產移轉時點又為被告陳正雄債務逾期履行困難之後，其移
      轉之意圖乃為脫產以避免遭債權人強制執行至為明顯，故
      難謂債務人陳正雄與買受人陳黃阿銀雙方無脫產之惡意。
    2.另依民法87條之通謀虛偽意思表示，與民法第244條第2項
      之受益人明知有損害於債權人之權利者，該主觀要件之舉
      證須參酌客觀事實以為認定。實務上乃針對該買賣雙方所
      約定之價金是否顯不相當、債務人是否確實收受買賣價金
      （即資金流程）、買受人是否知悉債務人對金融機構負有
      債務且逾期未清償、土地登記謄本上所載之負擔之義務人
      （如：抵押權人）為誰、系爭買賣關係成立時點與債務人
      發生逾期不清償債務在時間點上有無緊密相臨、債務人逾
      期不清償債務之時間長度等相關事實，以作為認定買賣雙
      方係通謀虛偽意思表示，或買受人係明知該買賣行為有損
      害於金融機構之證據及依據，故基於以上事實足證被告間
      之所有權移轉行為顯係有害原告之債權。
    3.並聲明：(1)被告間就上揭不動產於95年1月26日以買賣為
      原因所為債權行為及於95年3月13日所有權移轉登記之物
      權行為，均應予撤銷。(2)被告陳黃阿銀就上揭不動產於95
      年3月13日經地政機關以買賣為原因所為之所有權移轉登
      記，予以塗銷，並回復登記被告陳正雄名下所有。
二、被告陳正雄、陳黃阿銀均未於言詞辯論期日到場，亦未提出
    書狀作何聲明或陳述。
三、按確認法律關係之訴，非原告有即受確認判決之法律上利益
    者不得提起，民事訴訟法第247條第1項前段定有明文，所謂
    即受確認判決之法律上利益，係指法律關係存否不明確，原
    告在法律上之地位有不安之狀態存在或受侵害之危險，而此
    種不安之狀態或危險，能以確認判決除去者而言。本件被告
    陳正雄向訴外人即原債權人台新銀行借款後自94年12月29日
    起即未依約清償，然卻於95年1月26日將其名下財產即系爭
    不動產之所有權，以買賣為原因，而於95年3月13日移轉登
    記為被告陳黃阿銀所有，致有害及原告受讓自台新銀行之債
    權受償等情，有卷附系爭不動產登記謄本及異動索引資料各
    1 份可證，則被告間就系爭不動產之買賣關係是否存在，危
    及原告受償之可能性，且此等危險得以確認判決除去，故原
    告提起本件確認之訴，自有確認之利益。
四、本院得心證之理由：
  (一)按當事人對於他造主張之事實，於言詞辯論時不爭執者，視
    同自認。當事人對於他造主張之事實，已於相當時期受合法
    之通知，而於言詞辯論期日不到場，亦未提出準書狀爭執者
    ，準用第1項之規定，同法第280條第1、3項定有明文。經查
    ，原告主張先位聲明之事實，業據其提出系爭不動產謄本、
    異動資料及債權讓與證明書、登報公告、被告陳正雄申請預
    備金之信用貸款約定書等為證；而被告兩人係母子關係，亦
    有本院依職權查詢之個人基本資料在卷可憑，顯見被告兩人
    之關係菲淺，是原告之主張尚非無憑；且原告主張被告間就
    系爭不動產於95年1月26日訂定之買賣契約，係為通謀虛偽
    之意思表示，依民法第87條第1項應屬無效等情，亦已詳載
    於起訴狀內，然被告經本院依法送達起訴狀繕本後，已於相
    當時期受合法通知，仍未於言詞辯論期日到場，亦未提出書
    狀以代爭執，依前揭規定，自應視同自認該等事實。據此，
    原告所主張上開事實，應認為真實。
  (二)而被告間就系爭不動產所為之買賣契約，既係以通謀虛偽之
    意思表示為之，是原告主張依民法第87條第1項之規定，請
    求確認被告間就系爭不動產之買賣關係不存在，為有理由。
    又無效法律行為之當事人，於行為當時，知其無效或可得而
    知者，應負回復原狀或損害賠償之責任；又債務人怠於行使
    其權利時，債權人因保全債權，得以自己之名義，行使其權
    利，民法第113條、第242條分別定有明文。本件被告陳正雄
    積欠原告債務達1,031,808元，其於移轉系爭不動產時，名
    下並無任何財產，有本院依職權調取之稅務電子閘門財產所
    得調件明細表在卷可稽，是原告主張被告陳正雄已別無財產
    足資清償債務，亦堪憑信。而被告陳黃阿銀取得系爭不動產
    所有權登記之原因既為無效，則被告陳正雄對被告陳黃阿銀
    享有塗銷系爭不動產所有權移轉登記之請求權，惟自該權利
    發生迄今，被告陳正雄尚未請求塗銷，堪認有怠於行使權利
    之情事。是以，原告為保全其借款債權之清償，依前述規定
    ，自得以自己之名義，行使被告陳正雄上開權利，故其依民
    法第113條、第242條之規定，代位請求被告陳黃阿銀塗銷系
    爭不動產之所有權移轉登記，為有理由，應予准許，爰判決
    如主文第1項、第2項所示。
五、末按當事人提起預備合併之訴，係以先位之訴無理由為停止
    條件，請求法院就備位之訴為裁判，故法院應就先位之訴先
    為審判，必待先位之訴無理由時，始得就備位之訴為裁判。
    原告上開先位之訴既有理由，本院對其備位之訴自無庸為裁
    判，附此敘明。
六、據上論結，本件原告先位之訴為有理由，依民事訴訟法第38
    5條第1項前段、第78條、第85條第1項前段，判決如主文。
中    華    民    國    100    年    11    月    15    日
                  民事第一庭  法  官  洪碧雀
以上正本證明與原本無異。
如不服本判決，應於判決送達後20日內，向本院提出上訴狀並表
明上訴理由，如於本判決宣示後送達前提起上訴者，應於判決送
達後20日內補提上訴理由書（須附繕本）。
如委任律師提起上訴者，應一併繳納上訴審裁判費。
中    華    民    國   100     年    11    月    18    日
                              書記官  黃稜鈞